【裁判字號】    92,再易,6
【裁判日期】    920515
【裁判案由】    確認經界
【裁判全文】
臺灣屏東地方法院民事判決  九十二年度再易字第六號
    再審原告    乙○○
    送達代收人  張雅慧
    再審被告    財政部國有財產局
    法定代理人  李瑞倉
    再審被告    戊○○
    再審被告    甲○○
    再審被告    丙○○
    再審被告    丁○○
    再審被告    庚○○
    再審被告    己○○
右當事人間請求確認經界事件，再審原告對於本院民國九十一年十二月十八日八十八
年度簡上字第五十三號第二審確定判決提起再審之訴，本院判決如左：
    主      文
再審之訴駁回。
再審訴訟費用由再審原告負擔。
    事實及理由
一、再審原告主張：（一）再審被告庚○○所有坐落屏東縣屏東市○○段第三九七地
    號土地之面積為九十五平方公尺，再審被告己○○所有同段三九七之二號土地之
    面積為八十七平方公尺，惟依再審被告庚○○依其所有建物佔用現況自行測量結
    果，佔用面積超越其土地面積，型成圖地不符，再審原告請求本院前審囑屏東地
    政事務所鑑測標明附圖九地籍圖所示ＡＢＣ間連接線之長度為多少公尺？再審被
    告庚○○所有坐落於屏東市○○路五六七號房屋與再審被告己○○所有坐落於屏
    東市○○路五六五號房屋之共同壁之長度為多少公尺？坐落於屏東市○○段第三
    九七地號土地上建物，門牌號碼屏東市○○路五六七號之房屋係再審被告庚○○
    所有，該房屋於興建時其建築線係自地籍線退縮多少公尺？坐落於屏東市○○段
    第三九七地號、同段第三九七之二地號土地上建物，門牌號碼屏東市○○路五六
    五號之房屋係再審被告己○○所有，該房屋於興建時，自地籍線退縮多少公尺？
    該房屋四周之邊長各為多少公尺？房屋面積為多少平方公尺？本院前審對於再審
    被告庚○○、己○○二人所有上開建物面積不符，型成圖地不符之情形，竟以無
    再鑑測之必要，顯然就足以影響裁判之重要證物漏未斟酌。（二）再審原告所有
    系爭房屋坐落之土地長十九公尺寬四公尺，於六十五年申請興建房屋，係自明正
    段第四一四地號土地與同段第四一六地號土地地籍線即附圖一所示Ｓ１Ｓ２向後
    退縮一公尺供作巷道使用，上開土地上之建物（建號三一一號，門牌號碼屏東市
    ○○路一九九巷四號）建築基地面積為七十二平方公尺，該建築基地寬四公尺，
    深十八公尺，有建興建築師事務所設計配置、位置、現況圖及屏東地政事務所之
    建物第一次測量成果圖（附圖三、四）足稽，又該配置圖之比例為１／１２００
    ，依圖例顯示聲請建物退縮巷道、空地、防火巷、既成巷道、計劃道路，該配置
    圖已明顯標示防火巷之位置，前審未加審酌，竟以前審送請高雄市政府地政處測
    量大隊勘測結果（附圖二），系爭建物前面圍牆與建物後牆距離為一七．二八公
    分，與再審原告所述建築師所繪製配置、位置、現況圖臨道退縮一公尺建築及防
    火巷一公尺不符，率以認定建物位置並未依該配置、位置、現況圖施工，且查該
    配置、位置、現況圖並未標示防火巷尺寸，僅係配置略圖及作為工程價格之概估
    使用，所以其界址應無得以依該配置、位置、現況圖確認一節，顯無理由。（三
    ）屏東地政事務所與台灣省地政處前後鑑測結果不同，形成圖地不符之情形，詎
    前審竟以按台灣地區之地籍原圖於第二次世界大戰時炸燬，目前各地政事務所使
    用之地籍圖係日據時期依據地籍原圖描繪裱裝而成之附圖，而台灣光復之初，限
    於人力、物力財力不足，未能重新實施地籍測量，乃以日據時期測量成果，辦理
    土地總登記，此乃當時不得已之權宜措施，然該地籍圖使用迄今已有九十餘年，
    折舊破損，經界模糊，圖紙伸縮，誤差甚大，比例尺過小，不敷實際使用，系爭
    土地因位於圖解區，上訴人所指之各該單位退縮比例不一，乃屬以圖解法測量必
    然之誤差結果，其乃受限於圖紙伸縮、儀器等因素影響。參照地籍測量實施規則
    第七十六條、第一百五十三條、第一百五十七條即明等語云云，前審判決有適用
    法規顯有錯誤及對於足影響裁判之重要證物漏未斟酌之情形。（四）中華鑑測之
    測量方法係依都市○○○道路中心椿再與地籍圖套繪而成，中華鑑測測量方法之
    基準點既須經建築管理機關來認定，前審未斟酌應由建築管理機關檢測檢側中華
    鑑測之基準點是否為都市○○○道路中心樁，率以認定中華鑑測之基準點不可採
    ，亦無理由。（五）地籍圖調查表雖係由公務員之地籍調查員所製作，係屬公文
    書，但核其性質，仍不失為報告書之一種，而非勘驗書可比，從而其雖有形式上
    之證據力，但其實質上之證據力如何？仍應由法院根據調查證據上之結果，本於
    經驗法則及論理法則而為合理之判斷。又地籍調查表所繪之地籍圖僅為略圖，地
    籍調查表不得作為施測基準點，僅供作為測量之參考，不得作為測量之方法，台
    灣省土地測量局、屏東地政事務所及高雄市政府地政處測量總隊以地籍調查表作
    為施測之方法，於法不合。（六）依前開說明，前審對於前開足以影響裁判之證
    物均未予以斟酌，率以認定依台灣省政府土地測量局測量結果作為認定系爭土地
    間之界址，形成圖地不符，自不得作為系爭土地界址之依據等情。並聲明：（１
    ）原判決廢棄。（２）確定再審原告所有坐落屏東縣屏東市○○段第四一四地號
    土地與再審被告財政部國有財產局所有坐落同段第四一六地號土地之界址如附圖
    七所示ＬＫ間之連接線。（３）確定再審原告所有坐落右段地號土地與再審被告
    戊○○所有坐落同段第四一三地號土地之界址如附圖七所示ＩＪＮＨＬ間之連接
    線。（４）確定再審原告所有坐落右段地號土地與再審被告林亨儒、林佳儒、丁
    ○○共有坐落同段第四一五地號土地之界址如附圖七所示ＣＦＭＧＫ間之連接線
    。（５）確定再審原告所有坐落右段地號土地與再審被告庚○○所有坐落同段第
    三九七地號土地之界址如附圖七所示ＣＤＯ間之連接線。（６）確定再審原告所
    有坐落右段地號土地與再審被告己○○所有坐落同段第三九七－二地號土地之界
    址如附圖七所示ＩＯ間之連接線。
二、本件未行言詞辯論程序，再審被告亦未提出書狀作何聲明或陳述。
三、按民事訴訟法第四百三十六條之七規定對於簡易訴訟程序之第二審確定終局判決
    ，如就足影響於裁判之重要證物，漏未斟酌者，得作為再審之事由，旨乃在第二
    審之終局判決，對於簡易訴訟程序之第二審裁判，提起第三審上訴或抗告，須具
    備第四百三十六條之二第一項、第四百三十六條之三第二項規定之「適用法規顯
    有錯誤」與「具有原則上重要性」之要件，始得為之，漏未斟酌重要證物，與前
    述要件不同，如不另畀當事人以救濟之道，於其權益之保護，自嫌欠周，爰增列
    本條規定，以維護當事人之權益。至第四百九十六條至第四百九十八條以及其他
    有關再審條文之規定，除本章另規定外，仍在適用之列（民事訴訟法第四百三十
    六條之七立法理由參照）。因此該再審理由，就所謂「重要證物漏未斟酌」者，
    參諸同法第四百九十七條立法理由，應指前簡易訴訟程序第二審言詞辯論終結前
    ，已經存在並已為證據聲明之證據，而第二審並未認為不必要而忽略證據聲明未
    為調查，或已為調查而未就其調查之結果予以判斷者而言。又必須該證物「足影
    響於判決」，換言之，須各該證物之未經斟酌，自形式上觀察，對於判決結果有
    影響之情形。經查（一）再審原告主張伊請求本院前審囑託屏東地政事務所鑑測
    標明附圖九地籍圖所示ＡＢＣ間連接線之長度為多少公尺？再審被告庚○○所有
    坐落於屏東市○○路五六七號房屋與再審被告己○○所有坐落於屏東市○○路五
    六五號房屋之共同壁之長度為多少公尺？坐落於屏東市○○段第三九七地號土地
    上建物，門牌號碼屏東市○○路五六七號之房屋係再審被告庚○○所有，該房屋
    於興建時其建築線係自地籍線退縮多少公尺？坐落於屏東市○○段第三九七地號
    、同段第三九七之二地號土地上建物，門牌號碼屏東市○○路五六五號之房屋係
    再審被告己○○所有，該房屋於興建時，自地籍線退縮多少公尺？該房屋四周之
    邊長各為多少公尺？房屋面積為多少平方公尺？本院前審對於再審被告庚○○、
    己○○二人所有上開建物面積不符，形成圖地不符之情形，竟以無再鑑測之必要
    ，顯然就足以影響裁判之重要證物漏未斟酌云云。然查本院前審判決已於判決理
    由說明：本件係屬界址之爭議，且已一一指駁再審原告之主張，因而認無再行鑑
    測之必要等語（見原審判決壬項），顯見前審並無就「已經存在並已為證據聲明
    之證據，未認為不必要而忽略證據聲明未為調查，或已為調查而未就其調查之結
    果予以判斷」之情形。（二）再審原告主張依建興建築師事務所設計配置、位置
    、現況圖及屏東地政事務所之建物第一次測量成果圖（附圖三、四）作為確認界
    址依據，惟前審判決已說明「送請高雄市政府地政處測量大隊勘測結果（附圖二
    ），以系爭建物前面圍牆與建物後牆距離為一七．二八公分，與再審原告所述建
    築師所繪製配置、位置、現況圖臨道退縮一公尺建築及防火巷一公尺不符，因而
    認定建物位置並未依該配置、位置、現況圖施工，且查該配置、位置、現況圖並
    未標示防火巷尺寸，僅係配置略圖及作為工程價格之概估使用，所以其界址應無
    得以依該配置、位置、現況圖確認」等語，顯然已就再審原告聲明之證據加以調
    查，並說明不可採之理由（見原審判決庚項第一款）。（三）至於再審原告主張
    前審率以認定中華鑑測之基準點不可採，而依台灣省政府土地測量局測量結果作
    為認定系爭土地間之界址，認有對於足以影響裁判之證物均未予以斟酌云云，但
    查前審就中華之鑑測之基準點，何以不可採，及何以採用台灣省政府土地測量局
    測量結果等理由已於判決理由詳加說明（見原審判決理由欄，庚項第二款、第四
    款、第五款及辛項）。（四）次按民事訴訟法第四百九十七條所指之「證據」係
    指在第二審言詞辯論終結前已存在且已聲明調查之證據，經核前開依職權調閱之
    八十八年度簡上字第五三號民事案卷全卷，原審並無於言詞辯論終結前已存在且
    已聲明調查之證據漏未調查及審酌，自無從認原審有重要證物漏未斟酌之違法。
    （五）另查再審原告主張測量機關依重測後之地籍圖施測，且均以地籍線及調查
    表為基準點作為測量之方法，自不發生建築線不一致之情形，詎前審竟以按台灣
    地區之地籍原圖於第二次世界大戰時炸燬，目前各地政事務所使用之地籍圖係日
    據時期依據地籍原圖描繪裱裝而成之附圖，而台灣光復之初，限於人力、物力財
    力不足，未能重新實施地籍測量，乃以日據時期測量成果，辦理土地總登記，此
    乃當時不得已之權宜措施，然該地籍圖使用迄今已有九十餘年，折舊破損，經界
    模糊，圖紙伸縮，誤差甚大，比例尺過小，不敷實際使用，系爭土地因位於圖解
    區，上訴人所指之各該單位退縮比例不一，乃屬以圖解法測量必然之誤差結果，
    其乃受限於圖紙伸縮、儀器等因素影響。參照地籍測量實施規則第七十六條、第
    一百五十三條、第一百五十七條即明等語，認為前審判決適用法規顯有錯誤云云
    ；然查前審判決係斟酌地政機關之地籍圖年久折損，誤差甚大，不切實際，未予
    採用，乃屬事證取捨問題，非關前審判決適用法規是否錯誤，再審原告就此部分
    ，認有民事訴訟法第四百九十六條第一項第一款之適用法規顯有錯誤，容有誤會
    。（六）至再審原告主張原確定判決有民事訴訟法第四百九十六條第一項第十三
    款之違法，則未見其具體表明理由，附此敘明。
四、從而，本件再審原告認原確定判決有證據未調查斟酌部分，純屬原審認定事實及
    調查證據取捨之職權，再審原告猶執前詞指摘，依前揭說明，難認原確定判決有
    何違法，是其提起本件再審之訴，求為廢棄改判如再審之聲明，顯無理由，爰不
    經言詞辯論，逕以判決駁回其再審之訴。
五、據上論結，本件再審之訴為無理由，依民事訴訟法第五百零二條第一項、第七十
    八條，裁定如主文。
中      華      民      國    九十二    年      五      月     十五     日
                                        臺灣屏東地方法院民事第二庭
~B審判長法官  阮世賢
~B法      官  賴秀雯
~B法      官  胡晏彰
右為正本係照原本作成。
本件不得上訴。
~B法院書記官  謝天祥
中      華      民      國    九十二    年      五      月     十五     日


司法院資訊處製作；財團法人民間司法改革基金會備份。
